【裁判字號】    90,台上,421
【裁判日期】    900315
【裁判案由】    清償債務
【裁判全文】
最高法院民事判決                                  九十年度台上字第四二一號
    上  訴  人  丙○○
                乙○○
                丁○○
    被 上訴 人  甲○○
右當事人間請求清償債務事件，上訴人對於中華民國八十八年十月三十日台灣高等法
院第二審判決（八十八年度重上字第二二七號），提起上訴，本院判決如左：
    主  文
原判決廢棄，發回台灣高等法院。
    理  由
本件上訴人主張：兩造與第三人鄭逢時共有坐落台北縣淡水鎮○○段六六七之一地號
等三十六筆土地，共有人為處分該共有土地，曾以口頭協議由上訴人丙○○處理共有
土地處分之事務，所支出之事務費用由共有人按其應有部分比例分擔。詎被上訴人自
民國八十二年七月起即未繳交其應分擔之費用，迄至八十七年八月底，上訴人丙○○
已為之支付新台幣（下同）五百四十五萬八千二百三十二元、上訴人乙○○支付九十
萬九千七百零五元、上訴人丁○○支付四十五萬四千八百五十三元，被上訴人任催不
償等情。爰本於民法第一百七十九條及類推適用民法第八百二十二條之規定，求為命
被上訴人向伊分別如數給付，及各加付法定遲延利息之判決。
被上訴人則以：上訴人所提出之共有人事務費用分攤計算表及明細表，均為私文書，
伊否認其真正，該文書並未詳予說明各項費用之名目，更無支出證明可資佐證。且兩
造之買賣契約書究僅證明兩造及其餘共有人曾共同處分共有土地，難謂兩造協議由上
訴人代為處理共有土地之事務。另上訴人提出之關渡土地會議紀錄，並未載明各「地
主」需負擔事務費用。至伊子陳澤龍固曾出席開會，惟會議記錄之內容並未記載伊積
欠土地零用金費用，伊不承認積欠系爭費用等語。資為抗辯。
原審維持第一審所為上訴人敗訴之判決，駁回其上訴，無非以：上訴人主張之事實，
固據提出共有人事務費用分攤計算表、關渡土地會議紀錄、不動產買賣契約書、開會
通知單影本各一份暨明細表二紙為證。被上訴人對於兩造共有前揭土地之事實雖不爭
執，惟否認上訴人支付前開事務費用，並以前揭情詞置辯。經查，私文書應由舉證人
證其真正。民事訴訟法第三百五十七條前段定有明文。本件上訴人提出之共有人事務
費用分攤計算表及明細表，均為其自行製作之私文書，被上訴人既否認其真正，自應
由上訴人舉證證明該文書之真正。然上訴人並不能舉證證明共有人事務費用分攤計算
表及明細表之真正，即難以前開文書認定其確代被上訴人墊付費用之事實。至上訴人
提出之關渡土地會議紀錄，其中八十三年七月二十八日會議紀錄部分，決議內容雖有
被上訴人之子陳澤龍之簽名，且為被上訴人所不爭，惟核其決議內容並未載明各「地
主」需負擔事務費用及上訴人有代墊款項之情事。另八十四年三月十日之土地會議內
容固記載：「……被上訴人應收零用金二百二十萬元……」等語，被上訴人對出席該
會議雖亦不爭，惟並未對於會議議決之內容簽名認可，上訴人復未提出有代墊款項之
證明，其主張亦無足取。又八十六年五月八日之土地會議，雖有被上訴人之子陳澤龍
出席之記載，然並無代墊被上訴人應付款項之記載。是上開文書均不足據為上訴人代
墊前揭款項之認定。則上訴人依民法第一百七十九條不當得利或類推適用民法第八百
二十二條之規定，請求被上訴人分別給付前揭金額本息，洵屬無據，不應准許等詞。
為其判斷之基礎。
查，依兩造所不爭執之關渡土地會議紀錄決議(三)所載，……零用金部分擬增加一千萬
元，各「地主」比例收足（８／１０前）（見一審卷三○頁）。原審謂該紀錄未載明各
「地主」需負擔事務費用等情，已與卷內資料不符。又按審判長應向當事人發問或曉
諭，令其陳述事實、聲明證據，或為其他必要之聲明及陳述，其所聲明及陳述有不明
瞭或不完足者，應令其明或補充之云云，此為審判長因定訴訟關係之闡明權，同時
並為其義務，故審判長對於訴訟關係未盡此項必要之處置，違背闡明之義務者，其訴
訟程序即有重大瑕疵，而基此所為之判決，亦屬違背法令（本院四十三年台上字第一
二號判例參照）。查，八十六年五月八日之土地會議，被上訴人之子陳澤龍曾出席，
其會議紀錄雖未記載上訴人代墊被上訴人應付款之款項，惟其開會議程3.記載：零用
金陳先生（應指被上訴人）付款有困難，可向任何一位「地主」要求先行墊付，屆時
由買賣價款中扣回……等語（見一審卷三七頁），是否被上訴人已積欠事務費用及要
求上訴人代為墊付，未臻明瞭，原審審判長就此未予闡明，令上訴人為必要聲明及陳
述，暨聲明證據，即遽為不利於上訴人之判斷，亦屬可議。上訴論旨，指摘原判決違
背法令，求予廢棄，非無理由。
據上論結，本件上訴為有理由。依民事訴訟法第四百七十七條第一項、第四百七十八
條第一項，判決如主文。
中      華      民      國     九十     年      三      月     十五     日
                              最高法院民事第五庭
                                  審判長法官  朱  錦  娟
                                        法官  顏  南  全
                                        法官  蘇  達  志
                                        法官  許  澍  林
                                        法官  陳  碧  玉
      右正本證明與原本無異
                                              書  記  官
中      華      民      國     九十     年      三      月    二十八    日


司法院資訊處製作；財團法人民間司法改革基金會備份。
